【裁判字號】    95,易,120
【裁判日期】    951122
【裁判案由】    詐欺
【裁判全文】
臺灣士林地方法院刑事判決               95年度易字第120號
公  訴  人  臺灣士林地方法院檢察署檢察官
被      告  甲○
上列被告因詐欺等案件，經檢察官提起公訴（94年度偵字第1482
號），本院判決如下：
    主  文
甲○共同意圖為自己不法之所有，以詐術使人將本人之物交付，
處有期徒刑伍月，如易科罰金，以銀元參佰元（即新台幣玖佰元
）折算壹日。
    事  實
一、甲○曾於民國（下同）83年間因違反肅清煙毒條例案件，經
    臺灣高等法院判決處有期徒刑13年確定，於90年5 月31 日
    假釋，現仍在假釋中，猶不知悔改，因缺錢花用，明知自己
    並無購車之意，且無力清償購車價金之分期款，竟仍與嘉詳
    資融股份有限公司（下稱嘉詳公司）之特約協力廠商即佳
    車行之負責人張超群（已死亡，未據起訴），共同基於意圖
    為自己不法所有之詐欺及違反動產擔保交易法之犯意，於92
    年6 月23日在臺北市北投區○○○路○ 段215 號佳車行，
    由甲○佯以動產擔保交易附條件買賣之方式向嘉詳公司購買
    車號BNK ─579 號重型機車乙輛，並簽訂「分期付款條件買
    賣契約書」，雙方約定價款為新臺幣（下同）7萬4,496 元
   ，除頭期款1,500 元外，約定分期總價金7 萬2,996 元，自
    92 年7 月30日起至93年6 月30日止分12期給付，每月1 期
    ，每期付款6,083 元（起訴書誤載為6,803 元），標的物存
    放地點為甲○位於臺北市○○區○○街37號住處，在價金未
    付清之前，標的物所有權仍屬於出賣人即嘉詳公司所有，買
    受人僅得依約占有使用，不得任意遷移或為其他處分，致使
    嘉詳公司陷於錯誤，依約交付車號BNK ─579 號重型機車予
    甲○，而甲○取得上開重型機車後，旋即將該機車交由佳
    車行負責人張超群出售，張超群即將該機車出售予不知情之
    詮鑫車行負責人丁○○，張炳楠再出售予不知情之福運車行
    負責人乙○○，再輾轉出售予不知情之林吉祥，並於92年
     6 月26日向監理機關辦理過戶登記完畢，且甲○自第1 期
    起即未依約繳付本息，致嘉詳公司追索無著，受有損害，嘉
    詳公司始知受騙。
 二、案經嘉詳公司訴由台灣士林地方法院檢察署檢察官發交臺
     北市政府警察局大同分局報告台灣士林地方法院檢察署檢
     察官偵查起訴。
    理  由
一、訊據被告甲○，固坦承於上開時、地與嘉詳公司簽訂動產擔
    保交易附條件買賣之「分期付款條件買賣契約書」之事實，
    惟矢口否認涉有何詐欺及違反動產擔保交易法之犯行，辯稱
    ：當初是朋友「空軍」（台語發音）叫伊去簽契約買車，簽
    約後車子就交給「空軍」，伊不知道他怎麼處理這部機車，
    伊當時有叫他不要亂搞云云。惟查：
（一）上開車號BNK ─579 號重型機車，係被告於92年6 月23日
      在臺北市北投區○○○路○ 段215 號佳車行，向嘉詳公
      司所購，並簽訂動產擔保交易附條件買賣之「分期付款條
      件買賣契約書」，約定以分期付款之方式支付價金，然被
      告取得上開機車後並未依約繳付分期款，且將該機車出售
      他人，致嘉詳公司追索無著等情，業據告訴人嘉詳公司之
      代理人丙○○、劉德明於偵查及本院審理中指訴甚詳，復
      有機器腳踏車新領牌照登記書、機車分期付款附條件買賣
      契約申請書、分期付款條件買賣契約書、客戶資料卡影本
      各一紙附卷可稽；而上開機車係詮鑫車行負責人丁○○向
      佳車行之負責人張超群所購買，再由丁○○出售給福運
      車行負責人乙○○，乙○○再出售給林吉祥等情，亦據證
      人丁○○於偵查、乙○○於偵查及本院審理中證述明確（
      見95年偵字第1482號卷第112 頁、本院95年11月8 日審判
      筆錄第3 至第5 頁），並有送貨單（兼作買賣契約書）影
      本一紙附卷可憑；且上開機車於92年6 月26 日 辦理過戶
      登記，由原車主即被告直接過戶給現任車主林吉祥，該車
      牌自領車牌迄今，未曾有失竊之紀錄等情，亦有交通部公
      路總局台北區監理所94年8 月12日北監車字第094001
      7514號函文一紙在卷可參，並有交通部公路總局台北區監
      理所板橋監理站94年8 月16日北監板一字第0940002988號
      函文所附之監13汽（機）車過戶申請登記書、原車主身份
      證明書影本各一份在卷可佐。
（二）被告對於是否有簽約購買上開機車，而該機車究竟何在乙
      節，供述前後反覆，於94年8 月3 日偵查中先則辯稱：伊
      有向告訴人買機車，但後來去年車子被偷，沒有跟告訴人
      講，也沒有報案云云，又稱：分期款好像有付二期，伊是
      叫朋友幫伊繳分期付款，車子被他牽去（均見同上偵查卷
      第89頁），於本院準備程序中又改稱：伊沒有買機車，伊
      遺失身分證，伊根未不會騎機車怎會買車，伊沒向檢察官
      承認買機車，伊是跟檢察官說伊遺失身分證會不會被別人
      用冒用云云（見本院95年9 月6 日準備程序筆錄第2 頁）
      ，於本院審理程序中先則稱：當初不知人家拿伊的身分證
      是要去買車，是伊朋友叫伊去簽契約，不知道會有事，嗣
      又改稱：是「空軍」叫伊跟他去簽約買車，簽了之後車子
      就交「空軍」，之後就不知他如何處理該部機車，「空軍
      」已經死了3 年了云云。（均見本院95年11月8 日審判筆
      錄第2 頁），其所辯不僅前後矛盾，且有違事理，其在偵
      查中從未提過是「空軍」叫其簽約買車，於本院中始作此
      陳述，而所指之人已死亡，本院無法傳訊對質，則是否有
      空軍其人，已頗啟人疑竇；再者，被告於偵查中稱機車在
      「去年」被竊（即93年間），然該機車並無失竊紀錄，且
      於92年6 月26日即已出售辦理過戶登記給林吉祥，已如前
      述（詳前開交通部公路總局台北區監理所94年8 月12日北
      監車字第0940017514號前函覆資料），足見其所辯均屬臨
      訟卸責之詞，並無「空軍」其人，該機車確係由被告所出
      售無訛。
（三）再依上開卷附「送貨單」，可見丁○○之詮鑫車行，係於
      被告買受開上開機車之翌日（即92年6 月24日），即將該
      機車出售予福運車行，而佳車行係告訴人嘉詳公司之特
      約協力商店等情，業據告訴人代理人丙○○、劉德明於警
      詢中及本院審理中指訴明確（見同上偵查卷第11頁，本院
      95年11月8 日審判筆錄第2 頁），是佳車行負責人張超
      群既經手辦理被告與告訴人公司之動產擔保交易附條件買
      賣契約，則其對於被告在價金未付清之前，該機車的所有
      權仍屬於告訴人公司所有，被告並不得出售他人乙節，應
      知之甚詳，其竟於訂約後當日或翌日，即將上開機車輾轉
      出售，其與被告有詐欺及違反動產擔保交易法之犯意聯絡
      及行為分擔甚明，至於公訴人雖指被告係委託某位位於台
      北縣三重市○○○路110 巷26號台北縣機車商業同業公會
      之會員車行，再透過不知情之張超群輾轉出售該機車，然
      本院遍查全卷並無公訴人所指「委託某位位於台北縣三重
      市○○○路110 巷26號台北縣機車商業同業公會之會員車
      行」之相關卷證資料，且經手之張超群不可能是不知情，
      已如前述，是公訴人此部分所載尚屬無據。
（四）綜上，本件確係被告與告訴人公司簽訂動產擔保附條件買
      賣契約取得上開機車後，旋與佳車行負責人張超群出售
      該機車圖利甚明，所辯均不足採信，本案事證明確，被告
      犯行洵堪認定，應予論罪科刑。
二、按被告行為後，94年2 月2 日修正公布之刑法已於95年7 月
    1 日生效施行，其中第2 條第1 項「行為後法律有變更者，
    適用行為時之法律。但行為後之法律有利於行為人者，適用
    最有利於行為人之法律」之規定，係規範行為後法律變更所
    生新、舊法律比較適用之準據法，並非刑法實體法律，自不
    生行為後法律變更之比較適用問題，故刑法修正施行後，應
    適用該修正後之第2 條第1 項之規定，依「從舊、從輕」之
    原則比較新、舊法律之適用；又比較新舊法時，應就罪刑有
    關之共犯、未遂犯、想像競合犯、牽連犯、連續犯、結合犯
    ，以及累犯加重、自首減輕暨其他法定加減原因（如身分加
    減）與加減例等一切情形，綜其全部罪刑之結果而為比較後
    ，再適用有利於行為人之法律處斷，而不得一部割裂分別適
    用不同之新、舊法（最高法院24年上字第4634號、29年上字
    第964 號判例意旨及最高法院95年度第8 次刑事庭會議決議
    參照）。經查：
  (一)關於罰金刑：刑法第339 條第1 項詐欺取財罪，其法定刑有
    關罰金部分為（銀元）1000元以下罰金。查刑法分則編各罪
    所定罰金刑之貨幣單位原為銀元，修正前刑法第33條第5 款
    規定：「罰金：1 元（銀元）以上。」，而依罰金罰鍰提高
    標準條例規定，就72年6 月26日前修正之刑法部分條文罰金
    數額提高2 至10倍，其後修正者則不提高倍數，並依現行法
    規所定貨幣單位折算新臺幣條例規定，以銀元1 元折算新臺
    幣3 元。修正後刑法第33條第5 款規定：「罰金：新臺幣
    1000元以上，以百元計算之。」，刑法第33條第5 款所定罰
    金貨幣單位經修正為新臺幣後，刑法分則各罪所定罰金刑之
    貨幣單位亦應配合修正為新臺幣，為使刑法分則編各罪所定
    罰金之最高數額與刑法修正前趨於一致，乃增訂刑法施行法
    第1 條之1 ：「中華民國94年1 月7 日刑法修正施行後，刑
    法分則編所定罰金之貨幣單位為新臺幣。94年1 月7 日刑法
    修正時，刑法分則編未修正之條文定有罰金者，自94年1 月
    7 日刑法修正施行後，就其所定數額提高為30倍。但72年6
    月26日至94年1 月7 日新增或修正之條文，就其所定數額提
    高為3 倍。」。從而，刑法修正後刑法分則編各罪所定罰金
    刑之最高數額，適用刑法施行法第1 條之1 之規定後，並無
    不同，即對被告並無有利或不利之情形；惟修正後刑法第33
    條第5 款所定罰金刑最低數額，較之修正前提高，自以修正
    前刑法第33條第5 款規定有利於被告。
  (二)關於易科罰金：修正前刑法第41條第1 項前段規定：「犯最
    重本刑為五年以下有期徒刑以下之刑之罪，而受六個月以下
    有期徒刑或拘役之宣告，因身體、教育、職業、家庭之關係
    或其他正當事由，執行顯有困難者，得以1 元以上3 元以下
    折算1 日，易科罰金。」，而被告行為時之易科罰金折算標
    準，依95年7 月1 日修正條文施行前罰金罰鍰提高標準條例
    第2 條之規定（該條業經總統於95年5 月17日公布刪除，並
    自95年7 月1 日失效），就其原定數額提高為100 倍折算1
    日，則被告行為時之易科罰金折算標準，應以銀元100 元至
    300 元折算1 日，經折算為新臺幣後，係以新臺幣300 元至
    900 元折算為1 日；惟修正後之刑法第41條第1 項前段則規
    定：「犯最重本刑為5 年以下有期徒刑以下之刑之罪，而受
    6 個月以下有期徒刑或拘役之宣告者，得以新臺幣1000元、
    2000元或3000元折算1 日，易科罰金。」，比較修正前後之
    易科罰金折算標準，以適用修正前刑法第41條第1 項前段及
    修正前罰金罰鍰提高標準條例第2 條之規定較有利於被告。
  (三)關於牽連犯：修正前刑法第55條有關「犯一罪而其方法或結
    果之行為犯他罪名者，從一重處斷」之牽連犯規定，業經修
    正刪除，此刪除雖非犯罪構成要件之變更，但顯已影響行為
    人刑罰之法律效果，自屬法律有變更，比較修正前、後之刑
    法規定，自以修正前論以牽連犯一罪，較修正後一罪一罰之
    數罪有利於被告。
  (四)綜上，本件經綜合觀察全部罪刑比較之結果，依修正後刑法
    第2 條第1 項前段規定，適用修正前刑法第33條第5 款、第
    55條、第41條第1 項前段及修正前罰金罰鍰提高標準條例第
    2 條之規定，對被告較有利，自應全部適用修正前刑法相關
    規定而為論科。
三、核被告所為，係犯刑法第339 條第1 項之詐欺取財罪及動產
    擔保交易法第38條意圖不法利益將動產擔保標的物出賣罪。
    被告與佳車行負責人張超群對於上開犯行，具有犯意聯絡
    及行為分擔，均為共犯。至於張超群雖非動產擔保交易之「
    債務人」，然其與具有動產擔保交易「債務人」身分之被告
    共犯，依刑法第31條第1 項規定，仍應論以共同正犯。被告
    所犯上開二罪間，具有方法、結果之牽連關係，為牽連犯，
    應從一重論以詐欺取財一罪。爰審酌素行不佳，目前仍在假
    釋中竟再犯本罪，且犯後否認犯行，不見悔意，本應從重量
    刑，然念其年近七十歲，且本件犯罪所得尚非甚鉅等一切情
    狀，量處如主文所示之刑，並依修正前刑法第41條第1 項前
    段規定諭知易科罰金之折算標準，以示懲儆，至於公訴人具
    體求刑有期徒刑10月尚嫌過重，本院認此刑度已足致被告警
    惕，附此敘明。
據上論斷，應依刑事訴訟法第299 條第1 項前段，動產擔保交易
法第38條，刑法第2 條第1 項前段、第11條前段、第28條、第31
條第1 項、第339 條第1 項、修正前刑法第41條第1 項前段，罰
金罰鍰提高標準條例第1 條前段、第2 條，判決如主文。
本案經檢察官方祥鴻到庭執行職務
中    華    民    國    95    年    11    月    22     日
                  刑事第五庭審判長法  官  周政達
                                  法  官  周群翔
                                  法  官  楊迺伶
以上正本證明與原本無異。
如不服本判決，應於判決送達後10日內，向本院提出上訴狀。
                                  書記官  吳尚文
中    華    民    國    95    年    11    月    23     日
附錄論罪科刑法條：
刑法第339條中華民國刑法第339條
（普通詐欺罪）
意圖為自己或第三人不法之所有，以詐術使人將本人或第三人之
物交付者
，處 5 年以下有期徒刑、拘役或科或併科 1 千元以下罰金。
以前項方法得財產上不法之利益或使第三人得之者，亦同。
前二項之未遂犯罰之。
動產擔保交易法第38條
 (處分標的物之處罰)
動產擔保交易之債務人，意圖不法之利益，將標的物遷移、出賣
、出質、移轉、抵押或為其他處分，致生損害於債權人者，處3
年以下有期徒刑、拘役或科或併科6000元以下之罰金。


司法院資訊處製作；財團法人民間司法改革基金會備份。
